【裁判字號】    89,訴,2075
【裁判日期】    891128
【裁判案由】    第三人異議之訴
【裁判全文】
臺灣高雄地方法院民事判決  八十九年度訴字第二○七五號
    原      告  丁○○
    被      告  台灣省合作金庫
    法定代理人  乙○○
    訴訟代理人  甲○○
                丙○○
右當事人間第三人異議之訴事件，本院判決如左：
    主    文
原告之訴駁回。
訴訟費用由原告負擔。
    事    實
甲、原告方面：
一、聲明：求為判決（一）鈞院八十九年度執字第二八一號被告與楊美英間之強制執
    行事件，就坐落於高雄市○○區○○段地號一二四七號、地目建、面積四七七平
    方公尺、權利範圍一萬分之二百六十五之土地、及其上建物，即建號一五一七號
    、門牌號碼為高雄市前金區○○○街四十五號五樓之三、及建號一五二四號共同
    使用部分權利範圍一萬分之三百五十五（以下簡稱系爭房地），所為之強制執行
    程序應予撤銷。（二）訴訟費用由被告負擔。
二、陳述：
（一）系爭房地為原告所有，而以楊美英名義為信託登記，原告與楊美英就系爭房地
      之信託契約已終止，楊美英亦承認系爭房地為原告所有且迄今仍由原告佔有使
      用至今，顯見系爭房地確為原告所有，是被告以楊美英積欠其款項未償還為由
      聲請法院查封系爭房地，自有未當。
（二）系爭房地於建設公司興建預售期間，即由原告與之簽約訂購，建築完成後，建
      設公司亦點交予原告，並由原告佔有使用至今，房屋稅及地價稅亦均由原告繳
      納，原告並將系爭房地做為開設之銳龍行有限公司（下簡稱銳龍行）之公司所
      在地，且該公司之營業稅亦由原告繳納。系爭房地之所有權狀及使用執照之原
      本，自建設公司交屋後，即交由原告持有至今。
（三）楊美英係原告所開設之銳龍行之股東，原告由於業務需要，無暇兼顧就系爭房
      地與建設公司共同辦理所有權登記事宜，始與楊美英約定，將系爭房地信託登
      記為楊美英所有，並約定原告得隨時取回系爭房地之所有權；而原告與楊美英
      已於七十九年十月十三日合意終止信託關係，楊美英亦出具其印鑑證明書、戶
      籍謄本、身份證影本與原告，俾便將系爭房、地之所有權人變更為原告，惟因
      辦理更名登記涉及系爭房、地增值稅之問題，致原告遲遲未辦理更名登記，然
      此實不足以謂系爭房地非屬原告所有。
（四）系爭房地於七十三年五月三日向被告設定本金最高限額抵押權新台幣（以下同
      ）六十萬元，此筆款項係原購買系爭房地而向被告辦理抵押貸款，並已由原告
      分期償還完畢。原告另曾以系爭房地抵押予陳美玲，向之借款一百五十萬元，
      足徵系爭房、地確為原告所有，楊美英僅係出名登記而已，否則自無由被告清
      償抵押貸款六十萬元，楊美英更無同意原告以系爭房、地向陳美玲借款並設定
      抵押權之理。
（五）依強制執行法第九十六條規定可知：「供拍賣之數宗不動產，其中一宗或數宗
      之賣得價金，以足清償強制執行之債權額及債務人應負擔之費用時，其他部分
      應停止拍賣。前項情形，債務人得指定其應拍賣不動產之部分。但建築物及其
      基地，不得指定單獨拍賣。」。經查，本件執行債務人楊美英僅積欠被告九百
      四十四萬元，被告聲請強制執行之標的物分別為：高雄縣岡山鎮○○○路二九
      一號透天七層樓之房地與系爭房地，其中高雄縣岡山鎮○○○路二九一號透天
      七層樓之房地經執行法院委請台灣經濟研究所鑑價，結果為價值一千三百零七
      萬一千七百四十三元，足資清償楊美英積欠被告之債務。被告於楊美英明確表
      示系爭房地非其所有後猶超額查封，其就系爭房地所為之強制執行程序自應予
      以撤銷。綜上，爰依強制執行法第十五條規定，提起第三人異議之訴。
（六）原證一所附收據係建設公司負責人吳寬裕於台灣土地銀行中山分行開立存款帳
      戶，該建設公司要求原告繳付房地價款須直接繳至該銀行帳戶內，且原告均係
      開立原告名義支票繳付，足證系爭房地確係原告付款所購。又該收據雖有部分
      記載楊美英名字，惟係因原告當時在台東，繳款不方便，故委託楊美英拿原告
      的支票去繳。原告與楊美英雖為公司股東，然並不能因同為股東即否認原告所
      提證物五、六、七、八、九之效力。
（七）吳寬裕係建築公司，原告於七十一年二月份以一百四十萬元向吳寬裕購買系爭
      房屋，其中八十萬元是簽發票據，按照預售屋分期款來支付，另六十萬元是向
      被告貸款，故將款項匯至吳寬裕土地銀行中山分行帳戶，
（八）本件系爭房地並未有積欠被告之債務，又以系爭房地向合作金庫南高雄支庫抵
      押借款業經原告清償完畢，並無積欠，被告不給付清償證明予原告辦理塗銷抵
      押權設定登記，已有違誠信，今又逕以楊美英積欠其債務為由逕行查封拍賣系
      爭房地，自有不當。況楊美英有以其所有坐落高雄縣岡山鎮○○○路二九一號
      透天七層樓之房地設定抵押權予被告，則縱楊美英尚有積欠被告款項，被告亦
      僅得就楊美英所有該抵押物拍賣取償，而不得逕行查封拍賣抵押物範圍以外之
      財產以為取償，換言之，楊件楊美英既提供其所有不動產設定抵押權予被告，
      被告亦僅得先就楊美英所提供之該擔保不動產為拍賣取償後，若尚有不足，就
      該不足額仍須依法取得法院之確定判決始得據為強制執行。
三、證據：提出原告繳款收據一紙、銳龍行有限公司變更登記事項卡一份、高雄市政
    府建設局核發營利事業登記案件答覆表一份、申報書一份、營業稅繳款書一份、
    原告與楊美英簽立之信託協議書一份、楊美英書立之切結書一份、楊美英之印鑑
    證明書一份、楊美英之身份證影本一紙、系爭房地稅單一紙、系爭土地及建物登
    記謄本及所有權狀影本各一份、台灣經濟技術研究所鑑估報告書三紙、合作金庫
    放款相關貸放及保證資料查詢單一份、高雄市第十信用合作社鹽埕分行支票存款
    存款明細帳卡二紙、支票影本五紙、楊美英戶籍謄本一份、系爭房地土地及建物
    登記謄本一份、台灣經濟研究所鑑估報告書影本三紙、購屋付款明細表四紙，並
    請求訊問證人陳美玲、楊美英。
乙、被告方面：
一、聲明：如主文所示。
二、陳述：
（一）系爭房地之所有權人依土地及建物登記謄本記載為楊美英，取得原因為買賣，
      非信託。
（二）原告提出之原證一繳款收據影本係由台灣土地銀行開立予吳寬裕收執，別無任
      何建設公司名稱，且其中七十二年三月十四日之收據亦記載所有權人為楊美英
      。
（三）原告固將系爭房地充其所開設之銳龍行有限公司之公司所在地，然亦難憑此遽
      謂系爭房地為原告所有，蓋利用他人土地開設公司所在多有。
（四）原告與楊美英分為銳龍行有限公司之董事與股東、該公司資本額為一百萬元，
      股東僅只四人，原告與楊美英各佔二分之一及五分之一之股份，可見其關係匪
      淺，否則原告豈能任意取得楊美英之各項資料？
（五）楊美英積欠被告本金九百四十四萬元，利息以年利率百分之九點九五計算，自
      八十五年十一月二十日起至清償日止，逾期則六個月內加計一成，逾六個月加
      計二成違約金。迄八十九年八月十七日，楊美英共積欠被告一千三百六十四萬
      二千八百二十七元，已超過台灣經濟研究所鑑價之一千三百零七萬一千七百四
      十三元，且民事執行處案件繁多，不知何時才可拍賣，且現今房地產景氣不佳
      ，要一次拍定幾乎不可能，再經減價拍賣，若有拍定扣除執行費、增值稅後，
      被告受償不足金額擴大，原告引用強制執行法第九十六條並無可採。
（六）原告係系爭房子貸款之連帶保證人，還款係基於連帶保證人身分，現在該貸款
      已經還清。
三、證據：未提出任何證據資料。
丙、本院依職權函：（一）台灣土地銀行中山分行查存戶吳寬裕之支票往來資料。（
    二）台灣土地銀行新興分行查存戶丁○○領用支票情形。（三）泛亞銀行五福分
    行查支票提示兌領資料。（四）調閱本院八十八年執字第八九八八號、八十九年
    執字第二八一號強制執行案卷。
    理      由
一、原告起訴主張：系爭房地於建設公司興建預售期間，由原告簽約訂購，建築完成
    後，建設公司亦點交予原告，並由原告佔有使用並開設銳龍行，原告由於業務需
    要，無暇兼顧就系爭房地與建設公司共同辦理所有權登記事宜，始將系爭房地信
    託登記予銳龍行股東為楊美英所有，並約定原告得隨時取回系爭房地之所有權；
    而原告與楊美英已於七十九年十月十三日合意終止信託關係，楊美英亦出具其印
    鑑證明書、戶籍謄本、身份證影本與原告，俾便將系爭房、地之所有權人變更為
    原告，惟因辦理更名登記涉及系爭房、地增值稅之問題，致原告遲遲未辦理更名
    登記，原告另曾以系爭房地抵押予陳美玲，向之借款一百五十元，足徵系爭房、
    地確為原告所有，楊美英僅係出名登記而已，被告以楊美英積欠其款項未償還為
    由聲請法院查封系爭房地，自有未當。又被告曾以其所有坐落高雄縣岡山鎮○○
    ○路二九一號透天七層樓之房地設定抵押權予被告，而該房地經執行法院鑑價結
    果為一千三百零七萬一千七百四十三元，足資清償楊美英積欠被告之債務，被告
    猶超額查封，依強制執行法第九十六條規定，被告亦不得請求拍賣。另以系爭房
    地向合作金庫南高雄支庫抵押借款業經原告清償完畢，並無積欠，被告不給付清
    償證明予原告辦理塗銷抵押權設定登記，逕以楊美英積欠其債務為由逕行查封拍
    賣系爭房地，自有不當等語。
二、被告則以：系爭房地之所有權人依土地及建物登記謄本記載為楊美英，且取得原
    因為買賣，非信託，原告固將系爭房地充其所開設之銳龍行之公司所在地，然亦
    難憑此遽謂系爭房地為原告所有，原告與楊美英為銳龍行有限公司之董事與股東
    ，其關係匪淺，楊美英積欠被告本金九百四十四萬元，利息以年利率百分之九點
    九五計算，自八十五年十一月二十日起至清償日止，逾期則六個月內加計一成，
    逾六個月加計二成違約金。迄八十九年八月十七日，楊美英共積欠被告一千三百
    六十四萬二千八百二十七元，已超過台灣經濟研究所鑑價之一千三百零七萬一千
    七百四十三元，且民事執行處案件繁多，不知何時才可拍賣，且現今房地產景氣
    不佳，要一次拍定幾乎不可能，再經減價拍賣，若有拍定扣除執行費、增值稅後
    ，被告受償不足金額擴大，原告引用強制執行法第九十六條並無可採等語置辯。
三、原告主張系爭房地登記為楊美英所有，楊美英於七十三年間以系爭房地設定本金
    最高限額抵押權六十萬元予被告，嗣該貸款已經還清之事實，業據其提出土地登
    記謄本一份、合作金庫放款相關貸放及保證資料查詢單一紙為證，且為被告所不
    爭執，原告主張自堪信為真實。
四、本件兩造爭執之點在於：（一）原告是否為系爭房地之所有權人，其依強制執行
    法第十五條規定提起第三人異議之訴，是否為有理由。（二）被告得否因系爭房
    地貸款已經清償，主張被告不得就系爭房地強制執行取償？（三）原告得否依強
    制執行法第九十六條規定主張被告不得就系爭房地強制執行？茲分別審酌如下：
（一）按「信託者，謂委託人將財產權移轉或為其他處分，使受託人依信託本旨，為
      受益人之利益或為特定之目的，管理或處分信託財產之關係」、「對信託財產
      不得強制執行」，信託法第一條、第十二條分別定有明文。惟在八十五年一月
      二十六日信託法公布前，民法就此信託行為並無明文，然因私法上法律行為而
      成立之法律關係，非以民法有明文規定者為限，苟法律行為之內容不違反強行
      規定或公序良俗，即應賦予法律上之效力。是在信託法未施行前，委託人授予
      受託人超過經濟目的之權利，而僅許可其於經濟目的範圍內行使權利之，就其
      外部關係言，受託人固有行使超過委託人所授予之權利，就委託人與受託人之
      內部關係言，受託人仍應受委託人所授予權利範圍之限制（參見最高法院六十
      六年台再字第四二號判例）。故信託人將不動產移轉登記與受託人後，信託人
      固得隨時終止信託契約，但在信託人終止信託契約，將不動產移轉登記與信託
      人之前，就對外關係言，該不動產仍屬受託人所有。本件系爭房地於七十三年
      間係以買賣為原因，登記為楊美英所有，原告所提之土地及建物登記謄本為證
      ，雖原告主張其與楊美英之間就系爭房地有信託關係，並提出兩造於七十一年
      十月二十日簽立之信託協議書為證，惟縱如此，亦僅係原告與楊美英間之信託
      契約，非依信託法所為之信託。是原告自不得依信託法第十二條規定，主張不
      得強制執行，並提起異議之訴。
（二）原告固提出信託協議書、切結書、營業稅繳款書、繳款收據等資料及證人楊美
      英、陳美玲之證詞證明系爭房地為其所有，信託登記於楊美英名下情事，而經
      本院依職權函查原告所提之繳款收據上支票發票人及提示兌領情形，經臺灣土
      地銀行中山分行函覆稱：「票據號碼二三七四五一、二三七四五五、三六九一
      二五、三六九一九九、一一四八三一（上開金額共計四十三萬元）與本行代收
      票款入帳單資料相符，另本行提供金額二萬元、八萬元、三萬元、五萬元，十
      四萬元存入帳號一四○六－九及一四二四－六交易傳票影本，是否與貴院所提
      資料相符，僅供卓參」，台灣土地銀行新興分行函覆稱：「丁○○在本行支票
      存款帳號為000－000－000－0號，支票號碼0000000之支票
      為其所領用」，泛亞商業銀行五福分行函覆稱：「支存三三九五帳為為丁○○
      帳號，0000000號支票號碼在七十二年九月十五日提示兌現」等語，分
      別有該函文附卷足稽，是縱上開繳款資料係由原告簽發支票交予建設公司之吳
      寬裕作為買賣系爭房地之價款，且原告與楊美英間就系爭房地有信託關係，然
      原告既將系爭房地信託予楊美英，並將系爭房地所有權名義登記為楊美英所有
      ，則依土地法第四十三條規定，依本法所為之登記，有絕對之效力，是在外部
      關係上，楊美英即為系爭房地之所有權人，並具有對世之效力。雖原告又主張
      該信託關係已於七十九年十月十三日終止，楊美英同時出具印鑑證明、身分證
      、戶籍謄本予伊，俾便辦理系爭房地所有權人更名登記，惟目前系爭房地仍登
      記為楊美英名義，為兩造所不爭執，是縱如原告所述，已終止信託契約，然在
      將系爭房地所有權移轉登記與信託人即原告之前，就對外關係言，系爭房地仍
      屬受託人即楊美英所有。原告對於楊美英而言，僅有請求楊美英返還系爭房地
      所有權之債權而言，與強制執行法第十五條之就執行標的物有足以排除強制執
      行之權利，如對於標的物有所有權、典權、質權、留置權等情形不同，故縱受
      託人楊美英因負債被強制執行查封登記其名義之系爭不動產，原告亦不得主張
      系爭不動產為其所有，而提起第三人異議之訴以排除強制執行。
（三）楊美英曾於七十三年五月三日將系爭房地設定不定期限之本金最高限額抵押權
      六十萬元予被告情事，有土地及建物登記謄本附卷可稽，而所謂最高限額抵押
      契約，係指所有人提供抵押物與債權人訂立在一定金額之限度內，擔保現在已
      發生及將來可能發生之債權之抵押權設定契約。是最高限額抵押權非從屬於特
      定債權，債權縱因清償、抵銷等原因一度歸於消滅，實際債權額為零時，抵押
      權仍為擔保將來可發生之不特定債權而繼續存在，並不消滅。本件以系爭房地
      抵押借款六十萬元之債務已經清償，固為兩造所自承，然該最高限額抵押權並
      不因該債權之清償而當然消滅，其仍在一定範圍內擔保債務人即楊美英現在已
      發生及將來可能發生之債權，而楊美英因於八十五年四月間向被告借款，積欠
      九百四十四萬元及自八十五年十一月二十日起至清償日止之利息及違約金未償
      還，經被告取得確定判決，有本院八十八年執字第八九八八號民事執行卷所附
      民事判決書可稽，是楊美英上開未清償之債務在六十萬元範圍內仍在系爭房地
      之最高限額抵押權擔保範圍。原告自不得以當初抵押借款之六十萬元已經清償
      主張被告不得就系爭房地強制執行而提起第三人異議之訴。
（四）強制執行法第九十六條是為超額拍定禁止之規定，其目的在避免損害債務人之
      權益，是若拍賣不動產之價金已足清償強制執行之債權額及債務人應負擔之費
      用時，即不許繼續拍賣其他不動產。故在拍賣時有上開停止拍賣之情形，債務
      人得指定其應拍定之不動產。在債務人得指定應拍定不動產之部分，執行法院
      末令其指定，逕予決定者，係違反強制執行應遵守之程序，債務人得依強制執
      行法第十二條聲明異議。本件原告雖主張有超額查封之情形，惟不論其主張真
      實與否，亦僅係債務人依強制執行法聲明異議之問題，尚不得遽以由原告提起
      第三人異議之訴主張之。
五、綜上所述，原告非系爭房地所有權人，其依強制執行法第十五條提起第三人異議
    之訴為無理由，應予駁回。
六、本件事證已臻明確，兩造其餘主張陳述、所提之證據，均毋庸再予審酌，附此
    敘明。
七、據上論結：原告之訴為無理由，依民事訴訟法第七十八條，判決如主文。
中      華      民      國    八十九    年    十一    月    二十八  日
                              臺灣高雄地方法院民事第一庭
~B法      官  黃蕙芳
右為正本係照原本作成。
如不服本判決，應於送達後廿日內，向本院提出上訴狀並表明上訴理由，如於本
判決宣示後送達前提起上訴者，應於判決送達後十日內補提上訴理由書（須附繕本）。
中      華      民      國    八十九    年    十一    月    二十八  日
~B法院書記官  蔡莉娟


司法院資訊處製作；財團法人民間司法改革基金會備份。
